臺灣桃園地方法院民事判決　九十一年度訴字第一八八二號
　　原　　　告　　乙　○
　　訴訟代理人　　陳鄭權律師
　　複　代理人　　潘麗茹律師
　　　　　　　　　王秋滿律師
　　被　　　告　　甲○○
　　訴訟代理人　　黃秀珠律師
右當事人間請求返還土地等事件，本院於中華民國九十三年五月四日言詞辯論終結，
判決如左：
    主      文
原告之訴及假執行之聲請均駁回。
訴訟費用由原告負擔。
    事      實
甲、原告方面：
一、聲明：
（一）被告應將坐落桃園縣新屋鄉○○○段下庄子小段第四二七地號，面積一六五平
      方公尺之土地及第四五四地號，面積九八八平方公尺土地（下稱系爭土地）之
      地上物農作物清除，並將土地返還與原告。
（二）被告應給付原告新台幣（下同）一十八萬零八百六十元及自起訴狀繕本送達之
      翌日起至清償日止按年息百分之五計算之利息。
（三）被告應自民國九十一年十月一日起至返還土地之日止，按年給付原告三萬六千
      一百七十二元。
（四）訴訟費用由被告負擔。
（五）第一、二、三項聲明，原告願供擔保請准宣告假執行。
二、陳述：按所有人對於無權占有或侵奪其所有物者，得請求返還之，民法第七百六
    十七條前段定有明文。又按無權占有他人之土地可獲得相當於租金之利益，而土
    地所有權人自受有相當於租金之損失，得依民法第一百七十九條前段不當得利之
    規定請求無權占有人給付相當於租金之不當得利，最高法院六十一年台上字第一
    六九五號著有判例。經查，原告所有之系爭土地長年遭被告無權占有使用，經原
    告以郵局存證信函第八三號，催告被告將土地回復原狀返還原告仍未獲置理，爰
    依法訴請排除侵害，並向被告請求過去五年不當得利及起訴後按年計算之損害金
    。而系爭土地面積合計二六三八平方公尺，依行政院農業委員會農糧署北區分署
    九三農糧北字第九三三六五九二號函之計算標準，新屋鄉九十一年一期平均每公
    頃稻穀產量四四四三公斤，九十一年二期平均每公頃稻穀產量三八七三公斤，九
    十一年一期九十一年七月稻穀價格每百公斤一七五六元，九十一年二期九十一年
    十一月稻穀價格每百公斤一五二六元，原告得請求被告給付自八十七年十月一日
    起至九十一年九月三十日止共計五年相當於收穫稻穀農作市價之不當得利，計十
    八萬零八百六十元（計算式如下：4,443×17.56＋3,873×15.26×0.2638公頃×
    5=36,172，36172×5=180,860）及自九十一年十月一日起至返還土地之日止，按
    年給付原告三萬六千一百七十二元。綜上所述，爰依法訴請判決如訴之聲明所示
    。
三、對被告抗辯所為之陳述：
（一）系爭土地確係原告於五十五年十一月二十六日所購買，有買賣契約書可證，且
      此項事實業經鈞院以八十五年度訴字第一二四二號判決、臺灣高等法院以八十
      七年度上字第一七號判決、最高法院以九十年度台上字第八三一號判決認定被
      告所主張系爭土地之購地款係由兩造共耕共有之稻穀出資購買之事實無理由在
      案。又兩造為被繼承人徐和順之法定繼承人，六十四年農曆十一月十七日兩造
      請母親即訴外人徐黃修主持，並請來宗親五人在場見證，雙方立下「分居合約
      」，其內容乃就被繼承人即訴外人徐和順所遺留之財產作處理分配，故雖名為
      「分居合約」實為「遺產協議」並無疑義。因此有關被繼承人即訴外人徐和順
      遺留之土地產權分配均於分居合約中詳細記載明確，若當初兩造有「有耕作權
      即有所有權」之重要協議，不可能未在分居合約中明列。
（二）兩造並無「換耕」約定存在，亦無口頭約定「重劃後之第四○九地號等十二筆
      土地係以道路為界而由兩造均分」，且六十四年間所立之「分居合約」亦未為
      兩造平均分配之約定。原告雖曾在上開另案民事訴訟程序中，以「換耕」為由
      作為被告現實中何以占用系爭土地之解釋，實乃因分家前被告為了自己耕作面
      積完整之便利而將原告所有之系爭土地一併耕作使用。亦即原告於八十五年以
      前耕作之第四○七地號土地不論在主觀或客觀上原告均認該土地屬於被告所有
      ，然被告主觀上迄今仍認為其所耕作之系爭土地乃係家產，而非土地所有權人
      原告之土地，與所謂換耕應以雙方彼此所有之土地互為交換耕作之意不同，故
      兩造間並無換耕意思表示之一致，換耕契約無從成立。且被告於上開另案亦稱
      兩造絕無換耕之情事可稽。退萬步言，依被告所抗辯「換耕」之情形，係原告
      以面積總計二六三八平方公尺之系爭土地與被告所有之與系爭土地同段第四○
      九地號土地，面積計三三四平方公尺相互換耕，兩者土地面積相差達八倍，顯
      與事理相違，更況原告早已未再耕作被告所有之上開第四○九地號之土地。退
      萬萬步言，縱鈞院認為兩造有所謂換耕約定存在，原告則主張以起訴狀繕本及
      本件準備理由狀繕本之送達作為終止兩造「換耕」約定之意思表示，並請求被
      告返還系爭土地。
（三）系爭土地係由原告自行出資所購而以稻谷支付，若果如被告主張實際係兩造之
      母所購，且本應登記在兩造名下，則被告主張「第二次自買地」部分為何不循
      前次四十八年間訴外人徐和順自買地模式分別登記予兩造？且在分家時為何未
      註明應平分？上訴人為何當時不為異議？是以被告之抗辯顯與常情相違。另有
      關被告訴訟代理人對原告支付系爭土地對價之稻穀從何而來，此即原告當時除
      耕種田地之收穫所出外，尚利用空閒時間出入近海捕獲魚苗按當時魚苗之價值
      相當高所得之獲利即換成糧食寄存於糧商處，並無疑義。
（四）又原告早於八十五年兩造就系爭土地之所有權移轉登記訴訟時即未再使用、耕
      作被告所有之與系爭土地同段第四○九地號土地，縱八十五年前曾有耕作之事
      實，被告所得對原告主張之不當得利早已罹於民法第一百二十六條規定五年之
      短期消滅時效，是以被告爰引作為抵銷抗辯，自無理由。
（五）系爭土地係原告於五十五年間即已購得，並於六十年間經農地重劃而編訂新地
      號，依農地重劃條例二十二條第一項規定，重劃區內同一分配區之土地辦理分
      配時應按原有位次分配之，但同一所有權人在同一分配區有數宗土地時，面積
      小者應盡量向面積大者集中，出租土地與承租人所有土地相鄰時，應盡量向承
      租人所有土地集中。是以農地重劃分配土地之原則仍以面積為基準，並非以道
      路為界。系爭土地於重劃前即登記為原告所有，經重劃後分配到之土地與現狀
      相符且包含系爭土地全部，被告亦未曾對重劃後系爭土地所有權之分配依法提
      出異議。依農地重劃條例第二十七條規定，農地重劃後分配於原土地所有權人
      之土地自分配確定之日起，視為其原有土地，更益證明被告明知其無權分配而
      未爭執。詎被告僅係以土地座落現狀於道路之兩側，即執此辯稱兩造有以道路
      為界之分產約定，實在牽強。
四、證據：提出土地登記謄本二紙、桃園府前二十一支郵局第八○三號存證信函暨收
    件回執影本一份、照片八張、土地買賣契約書影本乙份、本院八十五年度訴字第
    一二四二號民事判決影本乙份、臺灣高等法院八十七年度上字第一七○○號民事
    判決影本乙份、最高法院九十年度台上字第八三一號民事判決影本乙份、分居合
    約影本乙份、限谷證影本乙紙、收據影本乙紙。並聲請函詢桃園縣新屋鄉農會、
    桃園縣政府系爭土地自八十六年十月一日起至九十一年九月三十一日止，平均每
    年、每公頃之稻穀收成量？每公斤稻穀之市價？
乙、被告方面：
一、聲明：駁回原告之訴及假執行之聲請，如受不利判決，被告願供擔保，請准宣告
    免為假執行。
二、陳述：
（一）兩造係為姊弟關係，原告為被告之親生父母即訴外人徐和順及徐黃修自幼收養
      之養子。訴外人徐和順於四十八年間購買坐落桃園縣新屋鄉○○○段下庄子小
      段第九地號、第十地號、第十二之一地號、第十九地號、第十九之四地號、第
      二十地號、第二十一之七地號及第二十一之十二地號等八筆土地，所有權應有
      部分每筆各為十二分之四，並以兩造為登記名義人，各登記所有權應有部分十
      二分之二，面積各為○點四三九五公頃。是依兩造雙親之意，徐家之家業應由
      兩造均分，平均繼承。訴外人徐和順逝世後，於五十五年間兩造之母即訴外人
      徐黃修又以一家之主的身分購買上開八筆土地所有權應有部分每筆各為二八三
      四一分之六三○七之部分及另外加買同段第八一四地號之土地一筆，並依前例
      ，交代將所購得之土地平均登記在兩造之名下，然於委由原告出面辦理第二次
      購地及登記事宜時，原告並未遵母命辦理，私下將第二次購地所得之所有權應
      有部分登記在自己名下。嗣至六十年間政府辦理土地重劃，將上開兩造之父母
      第一次及第二次購買之土地重新劃分為桃園縣新屋鄉○○○段下庄子小段第四
      ○九地號、第四一○地號、第四一二地號、第四一九地號、第四二○地號、第
      四二一地號、第四二五地號、第四二六地號、第四二七地號、第四三六之一地
      號、第四五三地號及第四五四地號等十二筆土地，並依重劃前之登記名義人及
      登記之所有權應有部分將坐落桃園縣新屋鄉○○○段下庄子小段第四一○地號
      、第四一二地號、第四一九地號、第四二○地號、第四二一地號、第四二七地
      號、第四五四地號等七筆土地及第四○九地號、第四二五地號、第四二六地號
      、第四三六之一地號、第四五三地號等五筆土地分別登記為原、被告所有。惟
      前開所述五十五年間第二次購地時，兩造尚未分家並仍合耕共食，第二次購地
      款係由兩造共耕共有之稻穀出資購買，故雖登記在原告名下，但原告僅係出名
      登記之名義人而非真正所有權人，該次購買之土地所有權應為兩造所平均公同
      共有。
（二）兩造於六十四年間分家，分家時即以口頭約定上開重劃後之十二筆土地以道路
      為界由兩造均分，原告應分得其中第四○九地號、第四一○地號、第四一二地
      號、第四一九地號、第四二○地號、第四二一地號等六筆，面積共計○點七○
      三九公頃之土地，而被告則分得其中第四二五地號、第四二六地號、第四二七
      地號、第四三六之一地號、第四五三地號、第四五四地號等六筆土地，面積共
      計○點六三二二公頃之土地，且兩造同時約明各自分得之部分，其土地所有權
      登記在他方名下者，應互負移轉登記之義務，使分家後之所有權人與登記名義
      人相符。又分家時兩造即已先行交付各自應分得部分由兩造各自耕種，對各自
      分得之部分，兩造本於所有權與分家協議而有占有、使用之權能，系爭土地即
      本此緣故而劃歸被告所有，並由被告耕種至今，此即被告在系爭土地耕種二十
      八年，原告均無異議之原因。再者，鈞院九十三年三月二十二日在桃園縣新屋
      鄉實施勘驗，勘驗之結果：「系爭土地四五四地號座落新屋鄉○○○路邊，面
      對產業道路左側，以產業道路為界，右方四一二、四一０、四０九地號土地為
      原告所耕種中，左方四０三、四五四、四三六之一地號土地為被告耕種使用中
      。」、「四二七、四二六、四二五地號土地座落之前中山西路旁產業道路進入
      後左轉之產業道路直行約二百公尺，在產業道路左側（以行進方向為準），四
      一九、四二０、四二一土地則在右側，幾乎相對應。兩側土地現都有耕種使用
      。」，足以證明兩造確以道路為界，一人一邊，核與證人徐鐵於九十二年三月
      六日所為：『當時分田的時候，確實以道路為界，一人一邊，當時都沒有異議
      。』之證詞相符，自可採信。
（三）縱認系爭土地非被告所有，兩造於六十四年間分家時就系爭土地亦有交換耕作
      之約定，此業據原告於另案即臺灣高等法院八十七年度上字第一七○○號民事
      事件中自承兩造有換耕之約定，且觀兩造就上開重劃後之十二筆土地之耕作現
      狀，確以道路為界、加以劃分，即可證明換耕約定確實存在。雖兩造交換耕作
      之土地面積有七倍多之差距，惟基於契約主觀等值原則，只要當事人主觀願以
      自己給付換取對待給付，即為已足，客觀上是否相當，應在所不問。據此兩造
      換耕之約定，被告於系爭土地上耕種有正當權源。雖上開另案中係被告所提起
      之請移轉登記之民事訴訟，且歷經三審判被告敗訴，惟對系爭土地係兩造之家
      產且係借名登記在原告名下乙事，並未實際詳究；又縱不論被告於另案中之敗
      訴原因，系爭土地所有權之歸屬在該案中並非訴訟標的，前開法院就此部分之
      判斷，尚不生既判力。另九十二年七月三日鈞院審理時，原告亦自承其與被告
      有交換土地耕種之情，且換種之原因係重劃以後，土地上下不方便等語。
（四）系爭土地之所有權應歸兩造何人所有，不應單純僅從契約訂立及土地登記名義
      人判斷，蓋借名買賣並借名登記者為社會交易所常見，實務案例亦在所多有，
      是本件所應審究者係民國五十五年以原告名義購買系爭土地時，兩造是否尚未
      分家？因在分家前家中所購買之土地，不論登記在兩造何人之名下，均係借名
      登記，實為家產，分家前為兩造所「公同共有」，以及五十五年購買系爭土地
      時係由何人出資？查五十五年間兩造之母即訴外人徐黃修為一家之長，兩造尚
      未分家，兩造從父親即訴外人徐和順所繼承之遺產尚未分割，兩造共同生活及
      耕作，耕作所得及上開遺產依民法親屬篇第六章『家』之概念，均為徐家家產
      ，而為兩造所公同共有。因此，五十五年時雖由原告出名購買土地，該土地仍
      應為家族所公同共有，又五十五年間土地之購買係以稻穀為給付，所支付之購
      地價金高達七萬八千台斤之稻穀，以徐家祖傳地及兩造之父即訴外人徐和順自
      買地二者面積合計約三台甲半，縱將徐家土地一半收成歸原告所有，則以當時
      每台甲稻穀收穫量平均約七千台斤計算，原告一年收成所得之稻穀，亦不過一
      萬二千二百五十台斤（3.5÷2×7000＝12250），須六、七年不吃不喝、無任
      何花費，始能購買得起，以原告當時年方三十，孩子幼小，無法幫耕，又須支
      付插秧、收成等費用，根本無能力支付如此龐大之價金；況當時兩造尚未分家
      ，依然合耕共食，存放糧商之稻穀為兩造共有並由家長支配，原告何來自己之
      稻穀支付購地價款？足見五十五年購買之土地係兩造之母以兩造耕作收穫之稻
      穀出資購買，故原告雖為該次購買土地之登記名義人，但在法律關係上，僅為
      借名登記之名義人，而非真正所有權人。另被告否認原告有出入近海捕獲魚苗
      將所得之獲利換成糧食寄存於糧商處之事實；退步言，倘原告真有出海捕撈魚
      苗換成糧食寄存於糧商處之事實，則該糧食亦非原告單獨所有，而係兩造共有
      。蓋當時兩造並未分家一切糧食均公同共有而由一家之主統籌分配，且原告如
      能出海捕撈魚苗，則其所應負擔之農務及家中事務即由被告擔負，是該份所得
      自應由兩造共有。再據五十五年間土地買賣之仲介人即訴外人徐鐵於上開另案
      兩造間請求所有權移轉登記事件之出庭證詞：「買土地時，兩造之母知道買土
      地之事」、「是乙○（原告）叫我去仲介，他說是他家人要買土地」、「買土
      地時證人有向乙○問土地是否他媽媽要買的」（見鈞院八十五年度訴字第一二
      四二號民事事件卷宗第二冊第三十六頁）暨「因當時尚未分家，是一家人，所
      以不知何人是出資人」、「當時買賣契約只是借用乙○之名義」、「我有問乙
      ○，乙○說土地是三人一起合買的及兩造之母徐黃修與兩造共買的」（見臺灣
      高等法院八十七年度上字第一七００號民事事件卷宗第五十三頁），以及九十
      二年三月六日於鈞院審理時之證詞：「是老人家還在，沒有分家的時候買的」
      、「原告乙○與他媽媽一起說要買這土地，當時是他們兩個一起來的」、「當
      時沒有分家，兩母子都有說要買，簽名時是由原告乙○簽名」，均足以證明，
      五十五年購買之土地係以「家產」即兩造耕作收穫之稻穀所購買，該次購買之
      土地應為兩造所共有。另兩造於六十四年之「分居合約書」中未就系爭土地有
      分割之約定，乃因上開約定係在「分居合約書」訂立前即已完成，且分居合約
      書主要係針對兩造之父即訴外人徐和順所遺留之遺產作分配，系爭土地既非訴
      外人徐和順之遺產自不記載在該「分家合約書」內。實際上，兩造係參酌土地
      面積大小、兩造父母均分之意，另以口頭約定將前述重劃後之十二筆土地，以
      道路為界，加以分割，各得前述六筆土地，此由分割後之土地集中且面積相仿
      ，即可明瞭。再以被告於六十四年取得系爭土地後，即以所有人之地位進行整
      地之工作，倘系爭土地非被告所有，則原告立於所有人之地位，對被告改變系
      爭土地之行為，豈會無動於衷，而任由被告為之？顯見被告所有權之說確為實
      情，絕非杜撰。
（五）兩造之換耕約定為無名契約，其情形為土地之交換使用，究其性質應屬互為租
      賃之關係，是兩造間未定期限之換耕協議應認為係不定期限之耕地租賃關係而
      本件原告終止此耕地租約並無耕地三七五減租第十七條所定之情事，是以，原
      告終止租約之意思表示，不生效力。縱認原告可終止租約，其不當得利之計算
      應從契約終止時起算，且本件兩造間為耕地租賃，依耕地三七五減租條例第二
      條之規定，被告所應支付之租金不得超過主要作物正產品全年收穫總量千分之
      三百七十五。再者，若鈞院認為有未給付系爭土地地租之不當得利，則被告在
      此主張，以原告應給付與被告之與系爭土地同段第四○九地號土地之地租抵銷
      之。至原告雖主張：在八十五年以後即未有耕作與系爭土地同段第四○九地號
      土地，被告之不當得利請求權已罹於民法第一百二十六條規定五年短期消滅時
      效，不得抵銷等語，惟原告既未有通知被告終止換耕約定之事，亦未有經被告
      受領土地之情，僅單純表示不予耕作，難謂已將土地返還被告；且被告主張原
      告使用上開土地之法律關係為耕地租賃，是無論原告是否從事耕作，在耕地租
      賃關係終止前，原告即有支付地租之義務；又倘認耕地租賃關係不存在，則被
      告依不當得利規定向原告請求給付，請求權之時效為十五年，尚未罹於時效而
      消滅。
（六）兩造現行耕作、使用之土地確實以道路為界，且證人徐鐵於九十二年三月六日
      鈞院審理時證稱：「被告訴訟代理人問：『後來到六十四年兩造分家的時候，
      就這個土地如何分配的，證人是否知道？』，證人答：『分田的事情我知道。
      當初也有四個人在場，可以證明這件事情。』；被告訴訟代理人問：『當時分
      田的時候如何分？是否以道路為界，一人分一邊？』，證人答：『當時分田的
      時候，確實以道路為界，一人一邊，當時都沒有異議。』；被告訴訟代理人問
      ：『當時分田的時候，原告乙○有沒有說這個地是他的，他不要拿出來分？』
      ，證人答：『原告乙○沒有這麼說。他當時是沒有異議要把田拿出來分。』；
      被告訴訟代理人問：『當時分田的時候，有沒有說只分耕種權，而不分所有權
      ？』，證人答：『當時沒有這麼說。』」，此已清楚證明六十四年間兩造分家
      時，係以道路為界，一人一邊，而系爭土地依此約定應分歸被告所有。
三、證據：提出地籍圖二紙、臺灣高等法院八十七年度上字第一七○○號筆錄三紙、
    本院八十五年度訴字第一二四二號卷筆錄三紙、農戶種稻及轉作休耕申請書五紙
    、照片十一紙（均為影本）。
丙、本院依職權調本院八十五年度訴字第一二四二號、臺灣高等法院八十七年度上字
    第一七○○號、最高法院九十年度台上字第八三一號卷，並依職權履勘現場，有
    勘驗筆錄附卷。
    理      由
一、按訴狀送達後，原告不得將原訴變更或追加他訴。但擴張或減縮應受判決事項之
    聲明者，不在此限，民事訴訟法第二百五十五條第一項第三款定有明文。經查，
    本件原告起訴時，訴之聲明中不當得利之部分，原係請求被告應給付原告一百三
    十三萬一千八百四十元及自起訴繕狀本送達翌日起至清償止按年息百分之五計算
    之利息，另被告應自九十一年十月一日起至返還系爭土地之日止，按年給付原告
    三萬六千一百七十二元；嗣於訴狀繕本送達被告後，原告就此部分不變更其訴訟
    標的而減縮其訴之聲明為被告應給付原告一十八萬零八百六十元及自起訴狀繕本
    送達之翌日起至清償日止按年息百分之五計算之利息，另被告應自九十一年十月
    一日起至返還土地之日止，按年給付原告三萬六千一百七十二元。核原告此部分
    所為訴之變更，顯屬減縮應受判決事項之聲明，揆諸上揭法律規定，應予准許，
    此先敘明。
二、原告起訴主張，系爭土地為原告所有，被告數十年多無正當合理權源占有使用系
    爭土地全部，嗣經原告以郵局存證信函催告被告將土地回復原狀返還原告，未獲
    置理，被告無權占有使用系爭土地，自應返還相當於租金之不當得利予原告。而
    系爭土地面積合計二六三八平方公尺，依行政院農業委員會農糧署北區分署九三
    農糧北字第九三三六五九二號函之計算標準，原告得請求被告給付自八十七年十
    月一日起至九十一年九月三十日止共計五年相當於收穫稻穀農作市價之不當得利
    ，計十八萬零八百六十元及自九十一年十月一日起至返還土地之日止，按年給付
    原告三萬六千一百七十二元。爰依民法第七百六十七條前段、第一百七十九條之
    規定，訴請判決如訴之聲明所示等語。對被告之抗辯則陳述以：系爭土地係由原
    告自行出資所購而以稻谷支付，此項事實業經鈞院以八十五年度訴字第一二四二
    號判決、臺灣高等法院以八十七年度上字第一七號判決、最高法院以九十年度台
    上字第八三一號判決認定被告所主張系爭土地之購地款係由兩造共耕共有之稻穀
    出資購買之事實無理由在案。若果如被告主張實際係兩造之母所購，且本應登記
    在兩造名下，則被告主張「第二次自買地」部分為何不循前次四十八年間訴外人
    徐和順自買地模式分別登記予兩造？且在分家時為何未註明應平分？上訴人為何
    當時不為異議？是以被告之抗辯顯與常情相違。另有關被告訴訟代理人對原告支
    付系爭土地對價之稻穀從何而來，此即原告當時除耕種田地之收穫所出外，尚利
    用空閒時間出入近海捕獲魚苗按當時魚苗之價值相當高所得之獲利即換成糧食寄
    存於糧商處，並無疑義。再六十四年間兩造立下「分居合約」，其內容乃就被繼
    承人即訴外人徐和順所遺留之財產作處理分配，故雖名為「分居合約」實為「遺
    產協議」。因此有關被繼承人即訴外人徐和順遺留之土地產權分配均於分居合約
    中詳細記載明確，若當初兩造有「有耕作權即有所有權」之重要協議，不可能未
    在分居合約中明列。兩造並無「換耕」約定存在，亦無口頭約定「重劃後之第四
    ○九地號等十二筆土地係以道路為界而由兩造均分」，且六十四年間所立之「分
    居合約」亦未為兩造平均分配之約定。原告在上開另案民事訴訟程序中，係以「
    換耕」為由作為被告現實中何以占用系爭土地之解釋。退萬步言，依被告所抗辯
    「換耕」之情形，係原告以面積總計二六三八平方公尺之系爭土地與被告所有之
    與系爭土地同段第四○九地號土地，面積計三三四平方公尺相互換耕，兩者土地
    面積相差達八倍，顯與事理相違，更況原告早已未再耕作被告所有之上開第四○
    九地號之土地。退萬萬步言，縱鈞院認為兩造有所謂換耕約定存在，原告則主張
    以起訴狀繕本及本件準備理由狀繕本之送達作為終止兩造「換耕」約定之意思表
    示，並請求被告返還系爭土地。又原告早於八十五年兩造就系爭土地之所有權移
    轉登記訴訟時即未再使用、耕作被告所有之與系爭土地同段第四○九地號土地，
    縱八十五年前曾有耕作之事實，被告所得對原告主張之不當得利早已罹於民法第
    一百二十六條規定五年之短期消滅時效。系爭土地係原告於五十五年間即已購得
    ，並於六十年間經農地重劃而編訂新地號，農地重劃分配土地之原則係以面積為
    基準，並非以道路為界。系爭土地於重劃前即登記為原告所有，經重劃後分配到
    之土地與現狀相符且包含系爭土地全部，被告亦未曾對重劃後系爭土地所有權之
    分配依法提出異議。依農地重劃條例第二十七條規定，農地重劃後分配於原土地
    所有權人之土地自分配確定之日起，視為其原有土地，更益證明被告明知其無權
    分配而未爭執等語。
    被告則以：
（一）兩造係為姊弟關係，原告為被告之親生父母即訴外人徐和順及徐黃修自幼收養
      之養子。訴外人徐和順於四十八年間購買坐落桃園縣新屋鄉○○○段下庄子小
      段第九地號、第十地號、第十二之一地號、第十九地號、第十九之四地號、第
      二十地號、第二十一之七地號及第二十一之十二地號等八筆土地，所有權應有
      部分每筆各為十二分之四，並以兩造為登記名義人，各登記所有權應有部分十
      二分之二，面積各為○點四三九五公頃。是依兩造雙親之意，徐家之家業應由
      兩造均分，平均繼承。訴外人徐和順逝世後，於五十五年間兩造之母即訴外人
      徐黃修又以一家之主的身分購買上開八筆土地所有權應有部分每筆各為二八三
      四一分之六三○七之部分及另外加買同段第八一四地號之土地一筆，並依前例
      ，交代將所購得之土地平均登記在兩造之名下，然於委由原告出面辦理第二次
      購地及登記事宜時，原告並未遵母命辦理，私下將第二次購地所得之所有權應
      有部分登記在自己名下。嗣至六十年間政府辦理土地重劃，將上開兩造之父母
      第一次及第二次購買之土地重新劃分為桃園縣新屋鄉○○○段下庄子小段第四
      ○九地號、第四一○地號、第四一二地號、第四一九地號、第四二○地號、第
      四二一地號、第四二五地號、第四二六地號、第四二七地號、第四三六之一地
      號、第四五三地號及第四五四地號等十二筆土地，並依重劃前之登記名義人及
      登記之所有權應有部分將坐落桃園縣新屋鄉○○○段下庄子小段第四一○地號
      、第四一二地號、第四一九地號、第四二○地號、第四二一地號、第四二七地
      號、第四五四地號等七筆土地及第四○九地號、第四二五地號、第四二六地號
      、第四三六之一地號、第四五三地號等五筆土地分別登記為原、被告所有。惟
      前開所述五十五年間第二次購地時，兩造尚未分家並仍合耕共食，第二次購地
      款係由兩造共耕共有之稻穀出資購買，故雖登記在原告名下，但原告僅係出名
      登記之名義人而非真正所有權人，該次購買之土地所有權應為兩造所平均公同
      共有。又兩造於六十四年間分家時即以口頭約定上開重劃後之十二筆土地以道
      路為界由兩造均分，原告應分得其中第四○九地號、第四一○地號、第四一二
      地號、第四一九地號、第四二○地號、第四二一地號等六筆，面積共計○點七
      ○三九公頃之土地，而被告則分得其中第四二五地號、第四二六地號、第四二
      七地號、第四三六之一地號、第四五三地號、第四五四地號等六筆土地，面積
      共計○點六三二二公頃之土地，且兩造同時約明各自分得之部分，其土地所有
      權登記在他方名下者，應互負移轉登記之義務，使分家後之所有權人與登記名
      義人相符。又分家時兩造即已先行交付各自應分得部分由兩造各自耕種，對各
      自分得之部分，兩造本於所有權與分家協議而有占有、使用之權能，系爭土地
      即本此緣故而劃歸被告所有，並由被告耕種至今，此即被告在系爭土地耕種二
      十八年，原告均無異議之原因。再者，鈞院九十三年三月二十二日實施勘驗之
      結果與證人徐鐵於九十二年三月六日所為：「當時分田的時候，確實以道路為
      界，一人一邊，當時都沒有異議。」之證詞相符。
（二）縱認系爭土地非被告所有，兩造於六十四年間分家時就系爭土地亦有交換耕作
      之約定，此業據原告於另案即臺灣高等法院八十七年度上字第一七○○號民事
      事件中自承兩造有換耕之約定。雖兩造交換耕作之土地面積有七倍多之差距，
      惟基於契約主觀等值原則，只要當事人主觀願以自己給付換取對待給付，即為
      已足，客觀上是否相當，應在所不問。五十五年間土地之購買係以稻穀為給付
      ，所支付之購地價金高達七萬八千台斤之稻穀，以徐家祖傳地及兩造之父即訴
      外人徐和順自買地二者面積合計約三台甲半之收成，及原告當時年方三十等情
      ，根本無能力支付如此龐大之價金；況當時兩造尚未分家，原告何來自己之稻
      穀支付購地價款？母以兩造耕作收穫之稻穀出資購買，故原告雖為五十五年間
      該次購買土地之登記名義人，但在法律關係上，僅為借名登記之名義人，而非
      真正所有權人。另被告否認原告有出入近海捕獲魚苗將所得之獲利換成糧食寄
      存於糧商處之事實；倘原告真有出海捕撈魚苗換成糧食寄存於糧商處之事實，
      則該糧食亦非原告單獨所有，而係兩造共有。蓋當時兩造並未分家一切糧食均
      公同共有而由一家之主統籌分配。
（三）再據五十五年間土地買賣之仲介人即訴外人徐鐵於上開另案兩造間請求所有權
      移轉登記事件之證詞以及九十二年三月六日於鈞院審理時之證詞內容，，均足
      以證明，五十五年購買之土地係以「家產」即兩造耕作收穫之稻穀所購買，該
      次購買之土地應為兩造所共有。另兩造於六十四年之「分居合約書」中未就系
      爭土地有分割之約定，乃因上開約定係在「分居合約書」訂立前即已完成，且
      分居合約書主要係針對兩造之父即訴外人徐和順所遺留之遺產作分配，系爭土
      地既非訴外人徐和順之遺產自不記載在該「分家合約書」內。實際上，兩造係
      參酌土地面積大小、兩造父母均分之意，另以口頭約定將前述重劃後之十二筆
      土地，以道路為界，加以分割，各得前述六筆土地。倘系爭土地非被告所有，
      則原告不會任由被告使用系爭土地。
（四）兩造之換耕約定為無名契約，其情形為土地之交換使用，究其性質應屬互為租
      賃之關係，是兩造間未定期限之換耕協議應認為係不定期限之耕地租賃關係而
      本件原告終止此耕地租約並無耕地三七五減租第十七條所定之情事，是以，原
      告終止租約之意思表示，不生效力。縱認原告可終止租約，其不當得利之計算
      應從契約終止時起算，且本件兩造間為耕地租賃，依耕地三七五減租條例第二
      條之規定，被告所應支付之租金不得超過主要作物正產品全年收穫總量千分之
      三百七十五。再者，若鈞院認為有未給付系爭土地地租之不當得利，則被告在
      此主張，以原告應給付與被告之與系爭土地同段第四○九地號土地之地租抵銷
      之。至原告雖主張：在八十五年以後即未有耕作與系爭土地同段第四○九地號
      土地，被告之不當得利請求權已罹於民法第一百二十六條規定五年短期消滅時
      效，不得抵銷等語，惟原告既未有通知被告終止換耕約定之事，亦未有經被告
      受領土地之情，僅單純表示不予耕作，難謂已將土地返還被告；且被告主張原
      告使用上開土地之法律關係為耕地租賃，是無論原告是否從事耕作，在耕地租
      賃關係終止前，原告即有支付地租之義務；又倘認耕地租賃關係不存在，則被
      告依不當得利規定向原告請求給付，請求權之時效為十五年，尚未罹於時效而
      消滅等語，資為抗辯。
三、原告所主張系爭土地為其所有，而被告無正當權源占有數十年之事實，業據提出
    土地登記謄本二份為證，被告雖不否認系爭土地現登記為原告所有及被告已占有
    使用二十餘年之事實，惟否認其係無權占有，並以上開情詞抗辯。經查，被告所
    抗辯兩造之父即訴外人徐和順於四十八年間所購買之土地係平均登記予兩造各有
    應有部分十二分之二；而五十五年間所購買之土地係由原告出面訂立契約，且登
    記為原告名義所有，嗣於六十年間政府土地重劃時，將上述全部土地重劃為十二
    筆，並依重劃前之登記名義人及登記之所有權應有部分將坐落桃園縣新屋鄉○○
    ○段下庄子小段第四一○地號、第四一二地號、第四一九地號、第四二○地號、
    第四二一地號、第四二七地號、第四五四地號等七筆土地劃歸登記為原告所有；
    另坐落同段之第四○九地號、第四二五地號、第四二六地號、第四三六之一地號
    、第四五三地號等五筆土地則劃歸登記為被告所有之事實，有土地買賣契約書乙
    份附卷可稽，並為兩造所不爭執，堪信為真實。次查，系爭土地係五十五年十一
    月二十六日由原告所出面購買之事實，業據原告提出上開買賣契約、限谷證及收
    據各乙份為證，依此等文書記載內容可知，買賣價金係以稻谷支付，其中定金二
    萬台斤稻谷已由原告於訂約日交付，其餘稻谷二萬台斤，原告亦已於五十六年五
    月十日付清，而五十五年時原告既已三十一歲，尚難謂其無購買能力，且上開買
    賣契約、限谷証及收據既均以原告名義出具，且係由原告出面處理，已足認定系
    爭土地係由原告所出資購買，被告就此雖抗辯稱以徐家祖傳地及兩造之父即訴外
    人徐和順自買地二者面積合計約三台甲半之收成，並原告當時年方三十等情，根
    本無能力支付如此龐大之價金；況當時兩造尚未分家，原告並無自己之稻穀支付
    購地價款等語。惟查，原告當時資金何來乙節，並不影響其是否確有購買系爭土
    地之事實認定；且被告前開原告無資力購買系爭土地，係以家產給付價金之抗辯
    ，核屬推測之詞，並未能舉證以實其說，是其所辯，尚無足採。至證人徐鐵雖於
    另案本院原審時到庭證稱：「．．．，在徐和順死之前大家有合買過土地，徐和
    順死後，乙○另外也有買土地，．．．」、「是用稻米換的，但是何人出稻谷，
    我不知道」、「．．．，是由我仲介的」、「是乙○叫我去仲介，他說是他家人
    要土地」等語（見本院八十五年度訴字第一二四二號卷內八十六年十二月三十一
    日及八十七年三月二十五日言詞辯論筆錄）；於另案臺灣高等法院審理時則證稱
    ：「當時出資人是何人我不知道，因當時尚未分家，是一家人，所以不知何人是
    出資人」等語（臺灣高等法院八十七年度上字第一七○○號卷第五十二頁背面）
    ，惟由其上開證述內容，雖不足以證明系爭土地價款是由原告所出資，但亦不足
    以證明非由原告所出資，且衡情證人僅係仲介人，對何人出資乙事應無從完全知
    悉；雖證人徐鐵其後於另案臺灣高等法院審理時又改稱：「我有問乙○，乙○說
    土地是三人一起合買的，即兩造之母徐黃修與兩造共買的」（見上開臺灣高等法
    院卷第五十三頁），惟此核屬傳聞証據，且與其前所為之證述不符，委無可採；
    另證人徐鐵於本院審理時所到庭證稱：「原告乙○與他媽媽一起來說要買這土地
    ，當時是他們兩個人一起來的。」、「．．．是他們兩個母子要買的．．．誰簽
    名我就不管了。」等語（見本院九十二年三月六日言詞辯論筆錄），與上開買賣
    資料之內容不符，且證人先僅證稱「原告與他媽媽一起來說要買土地」，旋再證
    稱「是他們兩個母子要買的」，顯係基於「一起說要買土地」之事實而自行推測
    「是兩個人要買」之結果，故證人徐鐵此部分之證言，仍無足採。況若系爭土地
    為兩造與兩造之母即訴外人徐黃修共同出資，則自應循前次兩造之父即訴外人徐
    和順自買地之模式分別平均登記予兩造，或在分家時註明應平分，然被告並未於
    當時如此要求或註明，即難認系爭土地兩造有平分之約定。是綜上所述，被告抗
    辯稱系爭土地非原告出資購買之部分，委無足採，其進而抗辯系爭土地雖登記在
    原告名下，仍屬兩造公同共有乙節，更屬無據。系爭土地既為原告所購買，又登
    記為原告所有，則原告主張其為系爭土地之所有權人，即屬可採。
四、被告就其占有耕種系爭土地二十餘年之事實並不爭執，則本件所應續為審究者，
    即為被告有無占有之權源？就此被告分別以前開其有權占有之情詞置辯，經查：
（一）就兩造有無於六十四年間分家時以口頭約定上開重劃後之十二筆土地以道路為
      界由兩造均分之部分：證人徐鐵雖於本院九十二年三月六日言詞辯論時到庭證
      稱：「當時分田的時候，確實以道路為界，一人一邊，當時都沒有異議。」、
      「．．．他（即原告）是沒有異議要把田拿出來分。」等語，惟依原告所提出
      而為被告不爭執真正之分居合約書所記載：「．．．，即將家內谷石六畜等項
      先作兩股均分定額至公無私拈鬮為定，其係房屋正廳屬而兩者公用，其係右片
      橫屋及南片禾寮、耕耘機、糞桶連拖車、電礱、機踏車、電視、噴霧機、煤氣
      爐、飯架、車寮、新馬達割禾機、牛文堀屬心妹（即上訴人）所得，其係左片
      橫屋、及北片禾寮水牛、舊割禾動機、篩谷機、電冰箱、蕃薯籤機、抽水機壹
      組、並屋前面水梨園，屬於阿鑑所得（即被上訴人），其係水田八七號、一六
      一號、四七０號參分參厘零零及零肆厘柒零、並零伍零零，餘不足對於五七
      六號取下肆分參厘捌毛柒系湊成壹甲屬於心妹所得，其係水田六四四號壹分肆
      厘伍毛壹係、六四五號壹分貳厘零零、八七號、一六一號、四七０號肆分肆
      厘捌零及壹分貳厘貳毛零，餘不足對五七三號取上至五七六號至上除肆分厘
      捌毛柒系外，屬於阿鑑所得，此係如第當眾情甘意願各無反悔自今分各以後世
      代興隆螽斯蟄蟄瓜瓞綿綿，恐口無憑，今憑有憑特立分居合約字兩紙各執壹紙
      永遠存照」等內容觀之，已足認依雙方之協議其財產處理原則為：(一)家內谷石
      六畜部分：先作兩股均分定額。(二)房屋部分：１、正廳屬兩者公用。２、右片
      橫屋及南片禾寮耕耘機．．．等歸心妹所得。３、左片橫屋及北片禾寮、水牛
      ．．．屬於阿鑑所得。(三)水田部分：１、其係水田八十七號、一六一號、四七
      ○號參分參厘零零及零肆厘柒零、並零伍零零，餘不足對於五七六號取下肆
      分參厘捌毛柒系湊成壹甲屬心妹所得、２、其係水田六四四號壹分肆厘伍毛壹
      係、六四五號壹分貳厘零零、八七號、一六一號、四七○號肆分肆厘捌零及
      壹分貳厘貳毛零，餘不足對五七三號取上至五七六號至上除肆分厘捌毛柒系
      外，屬於阿鑑所得。而兩造對於家內谷石六畜、祖厝四合院基地及生財器具設
      備等均作兩股均分無異議，對於保留地每人各分得一筆亦無爭執。是若當時分
      家時，連系爭土地亦在平分之列，則被告應不可能未主張將之列入此分居合約
      書內，以資有據；況系爭土地早於六十年十一月八日即已登記為原告所有，有
      前述土地登記簿謄本二份為憑，而上開分居合約書則係遲於六十四年間始訂立
      制作，且無隻字片語提及系爭土地之部分，而被告亦於上述另案本院審理時自
      承含系爭土地在內之自買地於兩造分家前早已分配完畢（見本院八十五年度訴
      字第一二四二號卷第二冊第一一八頁第五行），則系爭土地自屬原告所有，而
      無須將之再分配予被告，而證人徐鐵於本院審理時之上開證言，其內容僅泛指
      一人一邊，對加以分配之具體土地究為何筆並無法特定，尚難為系爭土地亦列
      入分配之認定，此外，被告復未能舉證證明確有上述之口頭約定存在，是被告
      此部分之所辯，仍無足採。
（二）就兩造有無約定交換土地耕作之部分：被告所抗辯稱其耕種系爭土地自訂立前
      述分居合約書起至本件起訴時為止已有二十八年之事實，為原告所不爭執，且
      原告亦自陳其自八十五年間止即未再耕作占有被告所有與系爭土地同段第四○
      九地號土地，則顯見兩造於前述分居合約書訂立後，仍有互相耕作對造土地之
      事實。而按使用借貸必係無償，有償則非使用借貸。換耕田地，互有對價關係
      ，自非無償；另交換耕作，即未自任耕作其承租之耕地，與轉租無異，最高法
      院六十七年台上字第二四八八號、六十三年度台上字第五九九號判例意旨足資
      參照。且耕地所有人將自己所有耕地與他人所有耕地交換耕作，既非無償，核
      其性質，應屬互為租賃之關係（最高法院七十五年度台上字第一二五二號、八
      十一年度台上字第二六四七號裁判意旨參照）。雖原告就此陳述以系爭土地之
      面積與被告所有同段第四○九地號土地之面積相距極大，故不可能交換耕作等
      語。惟互換之耕地面積是否相等，應一以當事人主觀之認定為據，尚非要求客
      觀上必定價值相當不可，本件兩造交換耕作長達二十餘年，已足認主觀上兩造
      俱認為換耕之契約成立無誤，不因客觀上所交換之耕地面積是否相當而有異。
      且原告於另案即本院八十五年度訴字第一二四二號事件審理中，即曾自承兩造
      有交換耕作之情形存在；於本院九十二年七月三日言詞辯論時復到庭陳述略以
      ：因為重劃後，道路上下不方便，故兩造交換土地耕種，伊把伊的土地給被告
      耕種，伊耕種被告的土地等語，核與本院履勘結果原告所使用之與系爭土地同
      段第四一○地號、第四○九地號、第四一二地號土地及被告所使用同段第四三
      六之一地號、第四○三地號土地、第四五四地號土地恰在產業道路兩側之情相
      符，更顯見兩造確有交換耕作之事實無誤。另原告雖主張以本件書狀之送達作
      為終止兩造間換耕契約之意思表示之送達，惟兩造所交換耕作之土地既均係耕
      地，其間成立租賃關係，自應適用耕地三七五減租條例中之有關規定。而按耕
      地租約在租佃期限未屆滿前，非有左列情形之一不得終止：(1)承租人死亡而無
      繼承人時。(2)承租人放棄耕作權時。(3)地租積欠達兩年之總額時。(4)非因不可
      抗力繼續一年不為耕作時。(5)經依法編定或變更為非耕地使用時，耕地三七五
      減租條例第十七條第一項定有明文。可知耕地租約之終止非有上開法定原因不
      得為之，而原告並未能舉出被告有何此等事由存在，其空言終止，即不足採。
      況按出租人與承租人間因耕地租佃發生爭議時，應由當地鄉（鎮、市、區）公
      所耕地租佃委員會調解；調解不成立者，應由直轄市或縣（市）政府耕地租佃
      委員會調處；不服調處者，由直轄市或縣（市）政府耕地租佃委員會移送該管
      司法機關，司法機關應即迅予處理，並免收裁判費用。前項爭議案件非經調解
      、調處，不得起訴；經調解、調處成立者，由直轄市或縣（市）政府耕地租佃
      委員會給予書面證明，耕地三七五減租條例第二十六條亦有明文。本件兩造間
      就系爭土地既有耕地租約存在，而原告欲終止租約取回系爭土地與被告發生爭
      議，依上揭法律規定，自非經調解調處不得起訴，原告並未聲請調解調處逕行
      起訴，此部分自屬於法未合（最高法院七十五年度台上字第一二五二號裁判意
      旨參照）。
五、按所有人對於無權占有或侵奪其所有物者，得請求返還之。對於妨害其所有權者
    ，得請求除去之，民法第七百六十七條前段、中段定有明文。本件原告為系爭土
    地之所有權人，而被告則為現在占有系爭土地之人，然被告占有系爭土地乃基於
    兩造間之換耕契約即耕地租約所生之權利，並非無權占有，且該租約復未經終止
    ，原告此部分基於耕地租約之爭議又未先聲請調處調解而遽行起訴，則原告依上
    開法律規定請求被告應將系爭土地返還系爭土地，即嫌無據。再按無法律上之原
    因而受利益，致他人受損害者，應返還其利益，民法第一百七十九條前段亦有明
    文。本件被告占有系爭土地雖屬受有利益，並致原告受有不能利用系爭土地之損
    害，惟被告乃係基於上述換耕契約而受此利益，並非無法律上之原因，則原告請
    求被告應返還不當得利之部分，亦與上開法律規定未合，同屬無據。
六、從而，原告依民法第七百六十七條前段、中段、第一百七十九條前段之規定，訴
    請被告應將系爭土地之地上物農作物清除，並將土地返還原告，並應給付原告一
    十八萬零八百六十元及自起訴狀繕本送達之翌日起至清償日止按年息百分之五計
    算之利息，另被告應自九十一年十月一日起至返還土地之日止，按年給付原告三
    萬六千一百七十二元，均為無理由，應予駁回。
七、本件事證已臻明確，兩造其餘攻擊防禦方法及舉證，核於判決之基礎及結果無影
    響，無庸一一論列，附此敘明。
八、本件原告之訴既經駁回，其假執行之聲請已失所附麗，應併駁回之。
據上論結，本件原告之訴為無理由，依民事訴訟法第七十八條，判決如主文。
中　　　華　　　民　　　國　　九十三　　年　　 五　　 月　　二十八　　日
                                        臺灣桃園地方法院民事第二庭
~B法　　　官　張震武
右為正本係照原本作成
如對本判決上訴須於判決送達後二十日內向本院提出上訴狀併繳納上訴費
中　　　華　　　民　　　國　　九十三　　年　　 五　　 月　　 三十一 　日
~B法院書記官　惠  莊
